【裁判字號】    97,建上,19
【裁判日期】    980304
【裁判案由】    給付工程款等
【裁判全文】
臺灣高等法院民事判決                  97年度建上字第19號
    上  訴  人  華邦營造有限公司
    法定代理人  丙○○
    訴訟代理人  戊○○
                袁保凱律師
    複  代理人  胡世斌律師
    被  上訴人  盤根營造股份有限公司
    法定代理人  乙○○
    訴訟代理人  甲○○
                卓忠三律師
    上  一  人
    複  代理人  陳玉民律師
                李珮琴律師
上列當事人間請求給付工程款等事件，上訴人對於中華民國96年
12月31日臺灣台北地方法院 95年度建字第135號第一審判決提起
上訴，本院於98年2月18日言詞辯論終結，判決如下：
    主  文
原判決關於命上訴人給付逾新臺幣貳佰柒拾肆萬捌仟捌佰元之本
息及其假執行之宣告，暨該訴訟費用之裁判均廢棄。
上開廢棄部分，被上訴人在第一審之訴及其假執行之聲請均駁回
。
其餘上訴駁回。
廢棄改判部分之第一、二審訴訟費用，由被上訴人負擔。駁回部
分之第二審訴訟費用，由上訴人負擔。
    事實及理由
一、被上訴人主張：被上訴人於民國90年9月20 日與上訴人簽訂
    「台北縣金銅礦博物館修建工程」之工程契約，約定：由被
    上訴人承攬上訴人台北縣金銅礦博物館修建之「補強及鋼構
    工程」，總工程款新台幣（下同）530 萬元，被上訴人已於
    91 年1月31日依約完成工程，雖有逾期，惟係因上訴人負責
    施作之土木（混凝土）基礎工程遲至90年11月完成，致延遲
    被上訴人進場施作之時間，有不可歸責於被上訴人之事由存
    在。依契約第4條及第6條規定，上訴人應按工程進度依約給
    付工程款，即工程完成估驗時應給付全部工程款（包括尾款
    10% ）予被上訴人，惟上訴人除給付第1期預付款及部分第2
    期款外，尚欠330 萬元未付，屢經請求均未獲置理。系爭契
    約第22條第1項第5款雖約定逾期違約金，惟上訴人並未踐履
    書面通知終止或解除契約程序，且違約金數額過高，法院應
    予酌減。至於上訴人遭業主台北縣政府扣款1,546萬4,480元
    ，係因上訴人自己遲誤工期所致，此由被上訴人承攬部分僅
    占上訴人全部工程之8.214%，且依90年11月份之施工查核月
    報表，上訴人之預定累計進度65%，實際累計進度僅 11.46%
    ，可見上訴人遭業主扣款與被上訴人之逾期完工間，並無因
    果關係。爰依工程契約之法律關係，請求上訴人應給付被上
    訴人330 萬元及自起訴狀繕本送達翌日起算之法定利息，並
    願供擔保請准宣告假執行等情。
    原審為被上訴人勝訴之判決：上訴人應給付被上訴人330 萬
    元及自95年6月15 日起算之法定利息，並依聲請定准免假執
    行之擔保金額。
    被上訴人在本審補充略以：(一)兩造係在90年9月20 日始簽訂
    本件契約完成，此由證人即伊之協力廠商何進財於原審證述
    可明。伊雖於90年8 月29日開立發票，要僅係雙方談妥系爭
    契約承攬報酬之日，並非契約成立之日。(二)依據監工日報表
    、台北縣政府工程估驗單、伊承攬本工程所提出之估價單及
    證人鄭雲梯之證詞等證據互核，可知：被上訴人除「背面鋼
    構樓梯工程」 係等待上訴人施作基礎工程而遲至91年2月間
    完工外，其餘所有項目均於91年1月31日前完工。 (三)伊之完
    工並未逾期，縱有逾期，亦係非可歸責於伊之事由所致。兩
    造間於90年9 月20日簽約，依約本應於翌日開工，然上訴人
    在90年9月26日申報開工後，至同年10月5日始向主管建築機
    關申請勘驗後始實際施作，並遲至同年10月24、25日開始施
    作商品展示區Ｈ型鋼基礎螺栓預埋工作，於同年月29日開始
    施作電車展示區鋼螺栓預埋工作， 於同年11月5日開始施作
    機械主題館鋼構螺栓預埋工作，即至同年11月19日僅完成土
    木（混凝土）基礎工程之90%， 前開基礎工程為伊施作鋼構
    工程之前置作業項目，若上訴人未完成，伊無法施工，是伊
    遲至90年11月24始開工，係因等待上訴人完成基礎工程之故
    。(四)有關「背面鋼構樓梯工程」，係因不可歸責於伊之事由
    ，至91年2 月23日施作完畢，此依本件「台北縣金銅博物館
    修建工程」工程事記一覽表、證人鄭雲梯之證詞可明。至於
    伊承包之「噴砂無機鋅粉漆及環氧樹脂漆」項目，乃鋼構材
    表面除銹之底漆，於鋼構進場架設前即已施作完成，與上訴
    人主張於91年3、4月間尚在施作之「面漆工程」係不同項目
    。(五)上訴人遭定作人台北縣政府扣減工程款15,464,480元，
    係因上訴人自己遲誤工期所致，此由監工日報表記載於90年
    11月上訴人預定累計進度為65%， 實際累計進度僅11.46%，
    已見其工程進度嚴重落後53.54%。迨伊於90年11月24日開始
    施工後，90年12月單月之進度比幾乎均由伊完成，然上訴人
    之施作項目幾近停擺，致12月底之工程進度與上訴人預定累
    計進度98%更加嚴重落後79.39%。若依上訴人所指，伊之施
    工期間於90年10月13日屆滿，為何上訴人遲至91年1月11日
    始催告，顯與常情有違。聲明：上訴駁回。
二、上訴人則以：(一)依工程契約書第8條第1項：「本契約乙方（
    被上訴人）同意於訂約完成之次日開工，並於開工之日起45
    日曆天完工」，兩造於90年8月29 日合意由被上訴人以總工
    程款530 萬元承攬系爭工程，被上訴人並於當日交付統一發
    票予上訴人請領預付款。(二)被上訴人依約開工日期為90 年8
    月30日，計算45日曆天，應於90年10月13日屆滿，依系爭契
    約第16條，被上訴人施作工程經伊完成驗收時始確認工程全
    部完成，本件至91年9月30 日始經上訴人驗收合格，則被上
    訴人之完工日為91年9月30日，逾期350天；縱就監工日報表
    之記載，被上訴人最後工作日期為91年5月17 日，逾期亦達
    207天。(三)被上訴人雖主張：於91年1月31日即完成工作，惟
    查監工日報表之記載，被上訴人於91 年1月31日尚有施工紀
    錄之工作尚有4 項：1.電梯間開孔補強（含構架）工程，完
    工日為91年4月24日。2.背面鋼構樓梯工程：完工日為91 年
    2月23日。3.外部鋼構框架工程：完工日為91年3月16日。4.
    各鋼構之面漆部分：被上訴人於91年3月21 日至同年月27日
    開始施作鋼構除鏽補漆及面漆工程，91年4月4日至4月8日尚
    在施作，91年4月22日至4月24日施作電梯間油漆工程，91年
    5月17 日尚在施作鋼構面漆工程，可見被上訴人所述不實。
    (四)被上訴人施作延誤，依工程契約第19條第1 項：「逾期懲
    罰性違約金以日為單位，乙方（被上訴人）如未依照本契約
    規定期限完工，應按逾期日數，每日依本契約價金總額千分
    之3計算逾期懲罰性違約金」，同條第3項：「逾期懲罰性違
    約金之總額，以本契約價金總額之20% 為上限」等約定，此
    亦同於上訴人與業主台北縣政府間之規範，可見被上訴人之
    工程進度延誤，亦致上訴人工程延誤，而遭業主台北縣政府
    扣款15,464,480 元，則上訴人依契約第19條第4項及第22條
    第1 項等約定，於本件工程款中扣除被上訴人應給付之最高
    逾期懲罰性違約金106 萬元，及被上訴人依約應賠償之損害
    224 萬元，並無違誤等語抗辯。聲明：(一)原判決廢棄。(二)被
    上訴人在第一審之訴及假執行之聲請均駁回。
三、兩造不爭執之事實：
  (一)上訴人向業主台北縣政府承攬有關台北縣金銅礦博物館修建
    工程，工程總價加上追加工程後為77,322,398元。上訴人嗣
    將其中之「補強及鋼構工作」分包予被上訴人，兩造簽訂工
    程契約書，並約定工程價款為530萬元，被上訴人嗣於90 年
    8 月29日交付統一發票予上訴人，向上訴人請求給付簽約金
    53 萬元，有工程契約書、被上訴人90年8月30日轉帳傳票、
    上訴人簽發之面額53萬元之支票及統一發票在卷（原審卷第
    5-29、44頁）。
  (二)系爭工程之總工程款計530 萬元，上訴人已給付被上訴人工
    程款200 萬元，尚餘330萬元未付。
  (三)有關「台北縣金銅礦博物館修建工程」已全部完工，上訴人
    遭業主台北縣政府以逾期履約為由，上訴人應繳懲罰性違約
    金1,546萬4,480元，有台北縣政府92年11月14日北府建技字
    第0920669019號函可稽（原審卷第45-46頁）。
    上訴人另案提起訴訟，請求業主台北縣政府給付工程款1,54
    6萬4,480元及自92年1月6日起算之法定遲延利息，經原審法
    院94年度建字第40號判決駁回上訴人之請求，上訴人雖不服
    提起第二審上訴，再經本院96年度建上字第13號判決駁回上
    訴在案，有上開民事判決可參（本院卷(一)第217-221 頁，卷
    (三)第83-88頁）。
四、本件重要爭點在於：
  (一)兩造何時成立承攬契約？
  (二)被上訴人就系爭工程之完工日應為何時？
  (三)被上訴人就系爭工程之實際完工日為何時？
  (四)被上訴人有無逾期？逾期天數？上訴人主張：被上訴人因逾
    期應給付逾期違約金106 萬元，據以主張抵銷，有無理由？
    兩造約定之逾期違約金有無過高情事，法院應否酌減？
  (五)上訴人主張：被上訴人應給付損害賠償224 萬元，據以主張
    抵銷，有無理由？
五、兩造何時成立承攬契約？
  (一)按當事人互相表示意思一致者，無論其為明示或默示，契約
    即為成立；當事人對於必要之點，意思一致，而對於非必要
    之點，未經表示意思者，推定其契約為成立，關於該非必要
    之點，當事人意思不一致時，法院應依其事件之性質定之，
    民法第153條定有明文。
  (二)本件兩造簽訂工程契約書，惟契約書文末並未記載簽約日期
    （原審卷第29頁），就此上訴人主張：兩造契約簽訂於90年
    8月29日一節，被上訴人則以：上訴人至90年9月20日始通知
    伊領取預付款53萬元之支票，故訂約日應為90 年9月20日云
    云。經查：
    1.參酌被上訴人於原審自陳：其於90年7 月25日報價，上訴
      人於90年8月29 日通知開立發票（原審卷第60頁反面），
      90年8月29日當天是簽約日期（原審卷第93 頁反面），可
      見被上訴人於90年7月25 日提出系爭承攬工程之報酬要約
      ，與兩造不爭執為真正之估價單（原審卷第127-133 頁）
      其上載明90年7月25日一致；嗣經上訴人於90年8月29日為
      承諾，被上訴人於原審亦自承：「當初雙方談妥時，就意
      思表示合致了」在卷（原審卷第61頁）；且兩造於當日並
      簽訂工程契約書，亦為兩造所不爭執（原審卷第93頁反面
      ），依上堪認：兩造於90年8月29 日對於承攬契約必要之
      點（工作範圍及工作報酬）已達成意思表示合致，並於當
      天在工程契約書上簽約。
    2.另依系爭工程契約書第6條「本契約價金之給付條款」第1
      項第1 款：「本契約依下列規定辦理付款：1.本契約有給
      付預付款（10%，30天期票）」及第2項：「乙方（被上訴
      人）請領本契約價金時應提出統一發票」等約定（原審卷
      第9頁），被上訴人亦於90年8月29日簽發統一發票請求上
      訴人給付預付款，且於統一發票備註欄記載「簽約金」等
      字樣（原審卷第44頁），上訴人收受該統一發票後即於90
      年8月30日製作轉帳傳票（原審卷第5頁），其上載明「工
      程支出53萬元（應付票據予盤根營造股份有限公司）」等
      情，益認兩造間之承攬於90 年8月29日有效成立，被上訴
      人始會提出統一發票請領預付款，上訴人方有依約給付預
      付款（總工程款10%）之義務。
    3.依上所陳，兩造就承攬必要之點已於90 年8月29日達成合
      意，並於當天簽訂工程契約書，即兩造間承攬契約於90年
      8月29日有效成立。被上訴人主張：兩造於90年9月20日成
      立契約云云，顯與事實有違，而不可採。
六、被上訴人就系爭工程之完工日應為何時？
  (一)依契約第8條「履約期限」第1項約定：「本契約乙方（被上
    訴人）同意於訂約完成之次日開工，並於開工之日起肆拾伍
    日曆天完工（本契約所指日曆天，乃包含所有星期日、國定
    假日及其他休息日」等語，而兩造於90 年8月29日成立契約
    ，已如上述，則依上開約定，被上訴人同意於契約成立之翌
    日即90 年8月30日開工，應於45日曆天即90年10月13日完工
    。
  (二)本件係上訴人承攬業主台北縣政府之「台北縣金銅礦博物館
    修建工程」全部後，再將其中之「補強及鋼構工作」分包予
    被上訴人，而工程項目有其施工順序、施工必待期間等情事
    ，如：上訴人就系爭工程要到勘驗放樣完成，確定施工之範
    圍後始開始動工，業據證人即系爭工程之監造建築師許伯元
    在另案94年度建字第40號上訴人與台北縣政府給付工程款事
    件中證陳明確（該卷(二)第70頁）。另依證人許伯元建築師證
    陳：系爭工程中，部分鋼構工程確需在完好之土地混凝土之
    柱基工程上方能施工，但並非全部，90年10月24日之前之監
    工日報表無Ｈ型鋼基基礎螺栓預埋工程，則上訴人至90年10
    月24日方開始施作該項工程等語（原審卷第179 頁反面）；
    又證人即另一建築師許雲梯亦證述：被上訴人就此提出之「
    鋼構架施工流程圖及停留檢查點」（原審卷第108 頁），確
    為一般鋼構架之施工流程圖，亦可適用在本件工程上；系爭
    工程中組立鋼構使用兩種工法：一種是把ＲＣ包覆起來，一
    種是將鋼柱與基礎用螺栓鎖緊的方式；基礎工程部分完成後
    才能作鋼構補強工程等情一致（本院卷(二)第16 頁反面-17頁
    ）。綜上堪認：上訴人在系爭工程尚未開始實際施工，以及
    就其應先行施作之基礎項目尚未完成前，被上訴人實際上根
    本無從施工，則此時如對於契約約定之工期（45日曆天）仍
    按契約成立翌日起算，顯然有違誠信原則。雖本件契約第 8
    條第3項第1項第4款、第6款約定：在兩造履約期間，有非可
    歸責於被上訴人而需展延履約期限者，乙方應於事故發生之
    次日起3日內，或事故消失後之次日起3日內，以書面向甲方
    申請展延履約期限，經同意後始不計算逾期懲罰性違約金，
    而被上訴人於本件工程履約期間從未以書面向上訴人申請展
    延期限，為兩造不爭執之事實，然就此種工期不可歸責於被
    上訴人之事由致實際上無法施工者，縱未經被上訴人依約以
    書面向上訴人申請展延，本院仍認為不應計入工期，而應予
    以延展調整工期，始符誠信及公平合理。
  (三)參考本件「台北縣金銅礦博物館修建工程」之監造人許伯元
    建築師在另案94年度建字第40號上訴人與台北縣政府間給付
    工程款事件中提出之「工程事紀一覽表」（該卷(二)第 109 -
    111 頁）、建築勘驗報告書、承造人及營造業技師施工勘驗
    報告表（本院卷(二)第169-171 頁）、本件工程建造執照（本
    院卷(二)第149-151 頁）等文件，可知：上訴人就本件工程係
    於90年8月7日申報開工，同年9月6日-9月10日上訴人在作拆
    除及基礎開挖、拆除後粗清之項目，其後9月16日-18日莉納
    （應為納莉）颱風停工，9月21日為材料搬運，9月26日始實
    際開工，同年10月5日申報放樣勘驗，至同年10月13 日始為
    基礎鋼筋綁紮、基礎灌漿之工作，上開均屬上訴人須先為之
    先行及基礎施作項目，至90年10月26日開始有基礎補強、鋼
    構基礎工作之進行，90年11月21日始將基礎版申報勘查，則
    被上訴人承攬施作之項目自翌日即90年11月22日起應得進場
    開始施作結構鋼材安裝及焊接之工作。
  (四)再查本件工程須柱之位置先放樣，確定好位置，然後才綁紮
    鋼筋，預埋之鐵件也與鋼筋焊接在一起，其後再組立模板，
    再灌漿，而且必須經過一段期間之養護期約28天讓混凝土到
    達一定之強度，此時才能夠再組立鋼構，業經證人丁○○○
    ○○證述綦詳（本院卷(二)第16頁反面），亦見被上訴人在系
    爭工程中欲為組立鋼構前，尚有必須等待28天讓混凝土具有
    一定強度之養護期。
  (五)依上所陳，系爭工程中被上訴人於90年11月22日得開始進場
    開始施作，依契約約定之日曆天45天工期，再加上必待之混
    凝土28天養護期共計為73天（45+28=73），予以計算被上訴
    人就本件工程之完工日應為91年2月2日【73-9（11月天數）
    -31（12月天數）-31(1月天數）= 2 】。上訴人雖主張：被
    上訴人應自90年8月30日起開工，90 年10月13日為應完工日
    ，惟依上所陳，上訴人至同年9月6日至9月10 日始開始進行
    現場拆除及基礎開挖、拆除後粗清之項目，迨10月13日上訴
    人尚在為其應先為之基礎鋼筋綁紮、基礎灌漿之工作，在此
    期間被上訴人根本無從進場施作，竟仍要求被上訴人施工並
    予計算工期，顯然昧於事實，且有違誠信，應不可採。
  (六)至於被上訴人另陳：90年9月6日附近居民抗爭，至91 年1月
    13日始結束，此段期間機械工具無法進入，故無法施工云云
    （本院卷(二)第111頁），然對照被上訴人自陳：於90 年11月
    24日進場施作，至91年1月31 日將背面鋼構樓梯外之其他工
    程均完成一節，可見其實際上並未遭逢施工之障礙，自亦無
    因居民抗爭而應予扣除工期之必要。
七、被上訴人就系爭工程之實際完工日為何時？
  (一)被上訴人主張：伊就承攬之各項目均在91 年1月31日前完成
    ，僅有「背面鋼構樓梯工程」因等待上訴人之基礎工程完成
    而遲至91年2月間完成等情。上訴人則指摘：被上訴人於 91
    年2月23日始完成背面鋼構樓梯工程，91年3月16日始完成外
    部鋼構框架工程，91年4月24 日始完成電梯間開孔補強（含
    構架）工程；被上訴人承攬之項目尚包含鋼構面漆工程，其
    至91年5月17日尚在施作鋼構之面漆工程等語。
  (二)經查：對照上訴人提出之台北縣金銅礦博物館修建工程估價
    單（外放，即被上證42，本院卷(二)第197- 213頁）及被上訴
    人之估價單（本院卷(一)第137-142 頁），可知：上訴人向業
    主台北縣政府承攬系爭工程後，即將系爭工程其中補強及鋼
    構工作分包予被上訴人。再觀上訴人與業主台北縣政府間之
    估價單及台北縣政府之監工日報表記載，可知：其等約定計
    價方式通常為：1.工作項目以「立方」、「公噸」及「支」
    計算者，則工程進度以實際完成之數量來計算；2.工作項目
    之單位若以「式」表示者，則計算工程進行之進度通常會預
    留調整空間，有可能工作項目已完成，僅差檢測部分，所以
    沒有記載完成比例為百分之百等情，業據證人丁○○○○○
    證述在卷（本院卷(三)第4 頁反面）。而台北縣政府對上訴人
    所為之之第一期估驗單（91年1月31 日）就上開壹、綜合展
    示館工程－－二、原結構體補強工程、1.鋼構基礎部分敲除
    並開挖至原基礎頂面及結構體工程；三、結構體工程、1.外
    部鋼構框架工程─基礎工程等合約均以「式」作為單位者，
    完成數量均記載為0.9，有該估驗單可稽（本院卷(二)第216-2
    17頁）。輔以91年1月31日監工日報表（原審卷第305頁）記
    載之鋼骨使用量總計137.99噸，鋼骨一般即係指鋼構而言，
    然因系爭工程中確另有用到鋼筋，監工日報表上又僅有「鋼
    骨」數量之記載，加以被上訴人進場施作前即有鋼骨數量開
    始統計，足認此處之鋼骨應係「鋼筋及鋼構」數量之合計。
    而被上訴人自陳：伊於90年11月24日實際開始進場施作在卷
    （本院卷(一)第91、295頁），該時鋼骨已使用累計數量為4噸
    ，有該日監工日報表足憑（94年度建字第40號卷(一)第195 頁
    ）；又依第一次估驗單之記載，可得計算出上訴人於估驗前
    使用之鋼筋數量為：普通鋼筋10.37噸，高拉力鋼筋1.92 噸
    ，已據證人丁○○○○○當庭計算明確（本院卷(三)第3 頁反
    面），並為兩造所不爭執，可據以計算出被上訴人在90年11
    月24日至91年1月31 日期間內使用之鋼構數量為121.7 噸（
    137.99-4-10.37- 1.92= 121.7 ）。再對照被上訴人計算其
    承攬本件工作範圍須使用之鋼構總量122.477 噸（本院卷(一)
    第211-212頁），可觀知被上訴人至91年1月31日止就其承攬
    工作已完成97.54%（ 121.7÷122.477 =97.54% ），與前揭
    台北縣政府之第一次估驗單上記載完成上開各項工作之比例
    0.9相符，應堪採信。
  (三)再觀台北縣政府91年2月23 日之監工日報表，其上尚有「綜
    合展示館之背面鋼構樓梯」施作、完成數量5%之紀錄（本院
    卷(一)第53頁），此亦為被上訴人所不爭執，堪認：被上訴人
    就其承攬之「綜合展示館背面鋼構樓梯」之工程至91年2 月
    23日始完成。
  (四)又上訴人主張：被上訴人至91年3月間至同年5月17日止尚在
    施作除綜合展示館外其餘各館之「鋼構面漆工程」，業據提
    出台北縣政府91年3月22日至27日、4月5日至7日、4月22 日
    至24日、5月17日之監工日報表多件為證（本院卷(一)第56-69
    、76頁）。被上訴人則辯稱：伊於估價單記載之環氧樹脂漆
    係作為底漆之用，鋼構面漆工程非屬其承攬範圍，伊僅需就
    系爭工程之鋼構為「環氧磷酸鋅底漆」、「環氧雲母氧化鐵
    塗料」即足，並非附件中之「鋼一般說明及品質要求」所列
    各項目均屬伊之承攬範圍；上訴人所指鋼構面漆工程非伊所
    為，係由他人另行承包而為云云。經查：
    1.環氧樹脂漆在油漆業界可供作底漆，亦可供作面漆，端視
      當事人間之約定，業據證人丁○○○○○證述明確（本院
      卷(二)第19頁），並為兩造所不爭執。而被上訴人提出之估
      價單上，於機械主題館、商品展示館及電車庫展示區等項
      下均列有「噴砂無機鋅粉漆及環氧樹脂漆」項目，有被上
      訴人之估價單可稽（本院卷(一)第73 -75頁），是本件爭執
      在於：兩造間就環氧樹脂漆係約定為底漆，抑為面漆？
    2.依兩造間契約第2條「本契約文件及效力」第3項第6 款明
      定：「各種形式之文件內容（如圖面與標單），除非相互
      矛盾或抵觸，否則任一種文件中有標示者即須施作」，而
      兩造間契約書之附件有「結構施工圖說」，其中有「鋼結
      構一般說明」，業經被上訴人確認契約書原件確有此附件
      無訛（本院卷(三)第51 頁）。觀察上開「鋼結構一般說明
       」第5項約定：「所有鋼材外露部分均需經過噴砂、油漆
      處理；承包商應於施工前依下列油漆品質要求，將油漆樣
      品、油漆規格、作業程序、檢驗證明及品質保證書等送施
      工單位核可後方可施工」，其下並明列兩造間有關鋼結構
      之油漆處理原則（本院卷(三)第49頁）如下：
      (1)組立前防銹：表面處理：即噴砂防銹處理。
      (2)工廠油漆：表面處理：施塗底漆前，應將焊道及所有
      (3)工地油漆：所規定在工廠油漆而於工地油漆或塗膜受損
      依上開內容，足明環氧樹脂漆在兩造間係約定為面漆，而
      非被上訴人主張之底漆甚明。
    3.再查：系爭工程中之綜合展示館因使用防火漆塗裝其鋼材
      料包覆，故有使用防火漆，此部分不在被上訴人承攬範圍
      ；就其他機械主題館、商品展示館及電車庫展示館等之鋼
      構沒有作防火漆，則被上訴人須作無機鋅粉底漆及環氧樹
      脂面漆之工作，業據上訴人陳明（本院卷(三)51頁反面），
      核與被上訴人之估價單在綜合展示館項下並無「環氧樹脂
      漆」項目，但在其餘機械主題館、商品展示館及電車庫展
      示區項下均有「噴砂無機鋅粉漆及環氧樹脂漆」之情一致
      ，有被上訴人估價單足憑（ 本院卷(一)第70 - 75頁），則
      被上訴人估價單上所列「環氧樹脂漆」部分自有上開附件
      有關環氧樹脂面漆約定之適用甚明。被上訴人雖抗辯：其
      提出之估價單上所載噴砂無機鋅粉漆及環氧樹脂漆均係底
      漆之用，此由估價單上之計價單位為KG，並非上開附件中
      記載之微米計算，亦非上訴人與業主台北縣政府與上訴人
      間之售價單以㎡計算可知等節。惟被上訴人在自己所列之
      估價單上並未列明該漆為底漆，而上開「鋼結構一般說明
      」若不適用於兩造間契約，自無附在契約書後成為附件之
      必要，且被上訴人之估價單上係記載「環氧樹脂漆」，並
      非「環氧磷酸鋅底漆」、「環氧雲母氧化鐵塗料」，被上
      訴人復未敘明兩造間無該附件適用之依據並舉證以明，更
      未舉證證明上訴人有將此項「環氧樹脂漆」項目另行承包
      予他人施作等情。至於承攬契約中就工作項目之計價，本
      得由雙方自行約定，縱令兩造間就環氧樹脂漆之計價單位
      為KG，與上訴人及業主台北縣政府間之計價單位不同，要
      係各當事人間之約定，仍無法推翻兩造間契約附件中有「
      環氧樹脂漆面漆」之約定，故被上訴人所為上開辯解，均
      無可採。
    4.參之台北縣政府之監工日報表，於91年4月4 日至同年月8
      日均有商品展示館、電車庫展示區、機械主題館施作鋼構
      除鏽補漆及面漆工程之施作紀錄，有上開期間之監工日報
      表足憑（本院卷(一)第62-66頁）；其後於91年5月17日仍有
      施作「商品展示館鋼構面漆工程」之記載，亦有該日監工
      日報表可按（本院卷(一)第76頁），堪認：被上訴人至91年
      5 月17日尚在施作其商品展示館「環氧樹脂之面漆工程」
      甚明。
  (五)按承攬工作是否完成，乃一客觀之事實，定作人驗收時認為
    承攬人完成之工作有無瑕疵（即驗收合格），誠屬二事，此
    由兩造間契約書第16條第5項第1款前段及第2 款約定：「本
    工程採購金額預算未達公告金額者，甲方（上訴人）同意免
    辦本工程之初驗……」、「本工程免辦初驗者，甲方同意於
    乙方申報並經甲方監造人確認之完工日期起□日（本日期未
    填時為三十日）內辦理驗收……」等語，亦可見完工及驗收
    不同，是上訴人逕以其於91年9 月30日驗收合格日為被上訴
    人之完工日，應非足取。又兩造未依約辦理確認完工日之程
    序，而上訴人在本件訴訟中舉出之監工日報表紀錄足堪認定
    被上訴人之施工直至91年5 月17日止，其後並無任何被上訴
    人之施作紀錄，亦為上訴人所自陳，是依卷附所有證據應堪
    認定被上訴人實際完工日為91年5月17日。
  (六)至於上訴人另指摘：被上訴人於91 年3月16日始完成外部鋼
    構框架工程部分，於91年4月24 日始完成電梯間開孔補強（
    含構架）工程等節，均在被上訴人於91 年5月17日完成商品
    展示館之鋼構面漆工程之前，因本院已認定被上訴人至91年
    5 月17日仍有施作面漆工作之情，自無再予論述上開外部鋼
    構框架工程、電梯間開孔補強（含構架）各項工程完工日期
    之必要，併此敘明。
八、被上訴人有無逾期？逾期天數？上訴人主張：被上訴人因逾
    期應給付逾期違約金106 萬元，據以主張抵銷，有無理由？
    兩造約定之逾期違約金有無過高情事，法院應否酌減？
  (一)查兩造間契約第19條「遲延履約」第1項、第3項及第4 項約
    定：「逾期懲罰性違約金，以日為單位，乙方（被上訴人）
    如未依照本契約規定期限完工，應按逾期日數，每日依本契
    約價金總額千分之3 計算逾期懲罰性違約金。但未完成履約
    之部分不影響其他已完成部分之使用者，得按未完成履約部
    分之本契約價金，每日依其千分之1 計算逾期懲罰性違約金
    」、「第1 款扣抵方式，甲方（上訴人）得自應付價金中扣
    抵  ……」、「逾期懲罰性違約金之總額，以本契約價金總
    額之20% 為上限」等語，可知：被上訴人如逾期完工，則上
    訴人依約按日以工程總價之千分之3 計算違約金，而此違約
    金已約明為懲罰性質，得自上訴人應給付予被上訴人之工程
    款中予以抵銷。
  (二)被上訴人就其承攬之系爭工程本應於91年2月2日完工，惟實
    際完工日為91年5月17 日，則被上訴人確有逾期完工情事，
    逾期日數為104天（26+31+30+17=104）。但按約定之違約金
    額過高者，法院得依職權減至相當之數額，民法第252 條規
    定甚明，此時法院須依一般客觀事實、社會經濟狀況及當事
    人所受損害情形，作為違約金是否相當之酌定標準，債務已
    為一部履行者，亦得比照債權人所受利益減少其數額，最高
    法院49年台上字第807 號判例明揭上旨。本院斟酌：被上訴
    人承攬之工程總價僅530萬元， 與上訴人承攬業主之工程於
    追加後之總價為77,322,398元相較，可見被上訴人承攬之工
    程不大，僅占6.86%之比例。 又被上訴人就其承攬之補強及
    鋼構工程部分， 在91年1月31日前依其鋼構使用數量可知其
    已完成高達97.54%之大部分工作；再參內政部營建署制定之
    工程契約範本就逾期罰款係按日以結算總價千分之1計 算，
    有該範本可參（本院卷(二)第265頁）， 被上訴人履約之90、
    91年經濟景氣尚堪良好等因素，因認：本件違約金約定按日
    以工程總價千分之3計算顯然過高，應以工程總價之千分之1
    計算，始為允當。 而系爭工程之總價為530萬元，上訴人逾
    期完工104天， 據以計算被上訴人應給付予上訴人之懲罰性
    違約金為551,200元（5,300,000 x 0.001x104=551,200），
    則上訴人逾上開範圍據以抵銷之懲罰性違約金，尚非有據。
九、上訴人主張：被上訴人應給付損害賠償224 萬元，據以主張
    抵銷，有無理由？
  (一)查兩造間契約書第22條第1項第5款約定：「乙方（被上訴人
    ）履約有因可歸責於乙方之事由，致延誤履約期限，情節重
    大者，甲方（上訴人）得不經催告以書面通知乙方終止或解
    除契約，除其他條款已有懲罰性違約金之處置外，甲方得請
    求損害賠償及懲罰性違約金，且不補償乙方因此所生之損失
    ……」等語，可知；有可歸責於被上訴人之事由，致延誤履
    約期限，情節重大者，上訴人除得終止或解除契約外，另尚
    請求被上訴人給付懲罰性違約金及請求損害賠償。
  (二)按損害賠償之債，以有損害之發生及有責任原因之事實，並
    二者間有相當因果關係為成立要件。查上訴人遭業主台北縣
    政府以：上訴人履約期限150日，應完工日原為91年1 月3日
    ，經辦理契約變更而展延至91 年4月28日為完工日，惟上訴
    人實際上至92年3月26日申報完工，實際履約完工日為92 年
    4月8日，認上訴人逾期345天為由，因而扣罰逾期違約金1,5
    46萬4,480元等情， 有臺北縣政府函件載述綦詳（本院卷(一)
    第84-85頁）。 而上訴人將其承攬之工程部分分包予被上訴
    人，被上訴人履約有遲延完工情事，詳如前陳，則本件關鍵
    在於：被上訴人之遲延履約與上訴人因遲延致遭業主扣款間
    ，究有無相當因果關係？
  (三)查上訴人就其與業主台北縣政府之承攬契約，自始即有遲延
    履約情事，此觀卷附由系爭工程之監造人許伯元建築師事務
    所為之施工查核月報表（原審卷第116-118頁 ）記載：上訴
    人90年9月底預定進度為4%，惟實際累計進度為1.31%；上訴
    人90年10月底預定進度為12%，實際累計進度為2.81%；上訴
    人90年11月底預定進度為65%，實際累計進度為11.46%。 而
    本件被上訴人得進場施作之日期為90年11月22日，依上開數
    據比例計算可得出：  上訴人至90年11月21日之預定進度為
    59.1%【12+(65-12)x21/30=59.1】，惟實際累計進度為8.86
    5%【2.81+(11.46-2.81)x21/30=8.865】，進度差距50.235%
    （59.1%-8.865%=50.235%）。又被上訴人有逾期完工情事，
    施工直至91年5 月17日始完工，已如前述，針對上訴人在91
    年5 月17日就系爭工程之實際進度，雖經本院向台北縣政府
    調取資料因其遷移及人員更換而不可得（ 本院卷(二)第12頁）
    ，然參酌許伯元建築師於另案提出之工程事紀一覽表中記載
    ：91年4月23日上訴人實際累計進度為69.04%，91年6月12日
    上訴人實際累計進度為87.94%，上開日期之預定進度均為10
    0%（94年度建字第40號卷(二)第110頁）， 可計算出上訴人於
    91年5月17日之實際累計進度為78.49%【69.04+(87.94-69.0
    4) x25/50=78.49】，而預定進度為100%，進度差距為21.51
    %（100-78.49% = 21.51%）。自上開上訴人之工程實際累計
    進度之數據，可知其在90年11月21日之進度差距為50..235%
    ，在91年5月17日之進度差距為21.51%， 已見其在此二日期
    之間有趕工加速施作、日益減少差距之情，即被上訴人自90
    年11月22日應進場施作日至91年5 月17日實際完工日之逾期
    完工情事並未因而導致上訴人有遲延情況，足堪認定被上訴
    人之逾期完工與上訴人因遲延而遭業主台北縣政府罰款間並
    無任何因果關係甚明。從而，上訴人以其遭業主台北縣政府
    扣罰逾期違約為由， 主張被上訴人應負賠償224萬元之責任
    云云，尚屬無據，不應准許。
十、綜上所述，上訴人依本件契約尚欠被上訴人工程款330 萬元
    未付，其得向上訴人請求之懲罰性違約金為551,200 元，據
    以抵銷後，上訴人尚應給付被上訴人工程款2,748,800 元（
    3,300,000- 551,200=2,748,800）。從而，被上訴人依兩造
    間工程契約關係，請求上訴人給付2,748,800 元及自原審起
    訴狀繕本送達翌日即95年6月15 日起算之法定遲延利息範圍
    內，為有理由，應予准許；被上訴人逾上開准許範圍外之請
    求，則屬無據，應予駁回，敗訴部分之假執行聲請亦失依附
    ，應併予駁回。
    原審就超過上開應准許部分，為上訴人敗訴之判決，並為假
    執行之宣告，尚有未洽，上訴意旨就此部分指摘原判決不當
    ，為有理由，爰由本院廢棄改判如主文第二項所示。至於上
    開應准許部分，原審判命上訴人給付並為假執行之宣告，尚
    無不合，上訴人仍執陳詞，求予廢棄，為無理由，應予駁回
    。
十一、本件事證已臻明確，兩造其餘攻防及舉證與結論不生影響
      ，爰不再一一論述。被上訴人聲請傳訊之證人何進財，乃
      於90年9月20 日隨同被上訴人負責人至上訴人處領取系爭
      第1 期工程款支之人，並未親自見聞兩造在系爭契約書上
      用印之事實，自無法具體證明兩造訂約日期為90 年9月20
      日，而本院認定兩造間契約有效成立於90年8 月29日，詳
      如上述，因認無傳訊此證人之必要，附此敘明。
十二、據上論結：本件上訴為一部有理由，一部無理由，依民事
      訴訟法第450條、第449條第1項、第79 條，判決如主文。
中    華    民    國    98    年    3    月      4    日
                    民事第一庭
                        審判長法  官  張耀彩
                              法  官  盧彥如
                              法  官  林金吾
正本係照原本作成。
如不服本判決，應於收受送達後20日內向本院提出上訴書狀，其
未表明上訴理由者，應於提出上訴後20日內向本院補提理由書狀
（均須按他造當事人之人數附繕本）上訴時應提出委任律師或具
有律師資格之人之委任狀；委任有律師資格者，另應附具律師資
格證書及釋明委任人與受任人有民事訴訟法第466條之1第1 項但
書或第2項（詳附註）所定關係之釋明文書影本。
中    華    民    國    98    年    3     月    4     日
                              書記官  張淑芳
附註：
民事訴訟法第466條之1（第1項、第2項）：
對於第二審判決上訴，上訴人應委任律師為訴訟代理人。但上訴
人或其他法定代理人具有律師資格者，不在此限。
上訴人之配偶、三親等內之血親、二親等內之姻親，或上訴人為
法人、中央或地方機關時，其所屬專任人員具有律師資格並經法
院認為適當者，亦得為第三審訴訟代理人。


司法院資訊處製作；財團法人民間司法改革基金會備份。
